臺北高等行政法院判決
　　　　　　　　　　　　　　　　　　 96年度訴字第02497號
　　　　　　　　　　　　　　　.
原　　　告　甲○○
被　　　告　臺北市政府社會局
代　表　人　師豫玲（局長）
訴訟代理人　林彬彬
　　　　　　乙○○
　　　　　　丙○○
上列當事人間因低收入戶事件，原告不服臺北市政府中華民國96
年5 月18日府訴字第09670028900 號訴願決定，提起行政訴訟。
本院判決如下：
　　主  文
原告之訴駁回。
訴訟費用由原告負擔。
　　事  實
一、事實概要：
    原告原為臺北市低收入戶（戶內輔導人口包含原告及其長女
    張孝裔、長子張孝麟等3 人），因接受臺北市民國（下同）
    95年度低收入戶總清查，經臺北市松山區公所（下稱松山區
    公所）初審後函送被告臺北市政府社會局（下稱社會局）複
    核，審認原告全戶4 人平均每人每月收入為新臺幣（以下同
    ）20,768元，超過臺北市96年度最低生活費標準14,881元，
    及平均每人存款投資為758,048 元，超過法定標準15萬元，
    與社會救助法第4 條第1 項規定未合，乃以95年12月18日北
    市社二字第09542845200 號函核定自96年1 月起註銷其低收
    入戶資格（下稱原處分）。原告不服，提起訴願，遭決定駁
    回，遂向本院提起行政訴訟。
二、兩造聲明：
  (一)原告聲明求為判決：
    1.訴願決定及原處分關於原告之長女張孝裔被註銷其低收入
      戶資格部分撤銷。
    2.訴訟費用由被告負擔。
　(二)被告聲明求為判決：
    1.原告之訴駁回。
    2.訴訟費用由原告負擔。
三、兩造之爭點：
　(一)原告主張之理由：
    1.本案原告應屬特定境遇單親家庭而應適用社會救助法第5
      條規定，故原告之前配偶張人杰不應列為應計算人口。原
      告係受前夫家庭暴力之婦女，經台灣台中地方法院以86年
      度婚字第508 號判決離婚確定，並自離婚時起，原告之前
      配偶即未與三人共同生活且並未對於雙方之子女有扶養之
      事實，而係由原告獨自扶養兩名尚在學校就讀之子女，原
      告之工作收入微薄，兩名子女又尚無工作能力，全家之生
      活重擔只得由原告一人承擔。但原告之長女張孝裔（75年
      12月20號出生），為20歲以上未滿21歲，目前就讀於嘉南
      藥理科技大學社會工作系日間部二年級，符合社會救助法
      第5 條之3 第1 款之規定。因此，由於原告係經法院判決
      離婚確定且獨自扶養18歲至25歲在國內就讀屬於同法第5
      條之3 第1 款規定學校子女，而以原告承擔全家經濟壓力
      重擔之程度，實有必要認定其為特定境遇單親家庭，且原
      告之前配偶張人杰根本未與原告之長女張孝裔共同生活，
      且亦無扶養之事實存在，自不應將原告之前配偶張人杰以
      原告之長女張孝裔之直系血親而列入家庭總收入之計算人
      口。
    2.原告之工作收入應以實際薪資核算，而不應以中央主計機
      關公佈之最近一年各業員工初任人員平均薪資核算。原告
      為51年2 月3 日生，目前的工作為臺北市松山區公所之代
      賑工，每月收入為13,617元，就原告工作收入之計算，依
      據社會救助法第5 之1 條第1 項規定，自應依實際工作收
      入並提供薪資證明核算，但被告竟擅自以「其收入低於基
      本工資顯不合理，且原告並無不能工作或工作能力減損」
      之情事等原因，逕自排除以實際工作收入並提供薪資證明
      核算之方式，而以初任人員平均薪資核算其工作收入，其
      裁量權之行使顯有瑕疵甚明。因此，本件原告工作收入之
      核定，不應以初任人員平均薪資每月23,321元計算，而應
      以其實際收入每月13,617元計算之。
    3.原告之長女張孝裔應屬無工作能力，而不應以基本工資核
      算其工作收入。原告之長女張孝裔目前為20歲以上未滿21
      歲，就讀於嘉南藥理科技大學社會工作系日間部二年級，
      符合社會救助法第5-3 條第1 款之規定，即25歲以下仍在
      國內就讀高級中等以上進修學校，而應認定為無工作能力
      ，僅能以其實際薪資所得計算其工作收入。因此，原告之
      長女張孝裔應以其薪資所得3,0600元計算其工作收入，即
      平均每月收入2,550 元，始稱適法。
    4.從而，原告全戶之收入，應計算人口範圍為原告、原告之
      長女張孝裔及原告長子張孝麟共三人，每人每月所得為12
      ,257元，低於臺北市96年度最低生活費標準14,881元，自
      應依社會救助法之規定列為低收入戶。
      (1)原告依社會救助法第5 條之3 規定，係有工作能力，而
        每月薪資收入為13,617元，營利所得6 筆共計2,847 元
        ，另有投資三筆共計有54,310元，平均每月收入為18,
        380 元。
      (2)原告之長女張孝裔，目前為20歲以上未滿21歲，且就讀
        大學日間部，依社會救助法第5 條之3 規定，並無工作
        能力，而僅有薪資所得一筆30,600 元，平均每月收入
        為2,550元，並無存款投資。
      (3)原告長子張孝麟目前為18歲以上未滿19歲，就讀高級工
        業職業學校夜間部，依社會救助法第5 條之3 規定，有
        工作能力，故以基本工資每月15,840元列計其工作收入
        。
　(二)被告主張之理由：
    1.依社會救助法第5 條規定，家庭總收入應計算人口範圍為
      原告及直系血親：原告、原告前配偶、原告之長女及長子
      ，是以本案原告全戶共計4 人。低收入戶輔導人口為原告
      及原告之長女及長子等3 人。
    2.依財稅單位所提供最近1 年度（94年度）財稅資料顯示：
      (1) 原告（甲○○，51年2 月3 日出生），45歲，離婚，
         依94年度財稅資料有薪資所得3 筆計163,400 元，惟
         換算每月薪資為13,617元低於基本工資顯不合理，且
         原告並無不能工作或工作能力減損之情事，又無社會
         救助法第5 條之3 各款規定情事，屬有工作能力者，
         爰依同法第5 條之1 規定，以中央主計機關公布之最
         近一年各業員工初任人員平均薪資核算（96年度為23,
         321 元），其每月所得為23,321元，並查有6 筆營利
         所得計2,847 元，故每月收入以23,558元計。另依財
         稅資料有3 筆投資計54,310元。查原告所從事之以工
         代賑係屬臨時性工作，每日工時為4 小時，主要為救
         助與改善原告生活狀況，依被告95年3 月6 日北市社
         二字第09532012300 號函釋意旨，有關臺北市輔導市
         民以工代賑臨時工係屬公法救助關係，原告所領費用
         ，非屬工資報酬性質。
      (2)原告前配偶（張人杰，49年1 月20日出生），47歲，離
        婚，依94年度財稅資料有薪資所得1 筆計153,503 元，
        惟換算每月薪資為12,792元低於基本工資顯不合理，且
        原告前配偶並無不能工作或工作能力減損之情事，又無
        社會救助法第5 條之3 各款規定情事，屬有工作能力者
        ，爰依同法第5 條之1 規定，以中央主計機關公布之最
        近一年各業員工初任人員平均薪資核算（96年度為23,
        321元）， 故其每月所得為23,321元。另依財稅資料有
        2 筆利息所得計213,612 元，查前開2 筆利息所得之17
        8,010 元為優惠存款之利息，推算該優惠存款之本金為
        988,944 元（178010／18%=988944），另1 筆利息所得
        35,602元，依臺灣銀行提供之94年1 月1 日至94年12月
        31日一年期定期存款之平均「固定利率」（1.790 ％）
        ，推算其存款本金為1,988,939 元（35602 ／0.0179）
        ，故存款合計2,977,883 元。
      (3)原告長女（張孝裔，75年12月20日出生），20歲，未婚
        ，目前就讀嘉南藥理科技大學社會工作系日間部二年級
        ，依94年度財稅資料有薪資所得1 筆計30,600元，故每
        月收入以2,550 元計算。並查無存款投資。
      (4)原告長子（張孝麟，78年3 月17日出生），17歲，未婚
        ，目前就讀臺北市南港高級工業職業學校夜間部（實）
        模具科三年級，依94年度財稅資料查無所得，因其符合
        社會救助法第5 條之3 規定係屬具工作能力者，且無該
        條所定不能工作之情事，亦無提具相關薪資證明，故遂
        依同法第5 條之1 第1 項第1 款第4 目規定以基本工資
        每月15,840元列計其薪資所得，故每月收入以15,840元
        計算，另查無存款投資。
      (5)綜上，原告全戶家庭年總收入為996,843 元，平均每人
        每月所得為20,768元，全戶存款投資共3,032,193 元，
        平均每人存款投資為758,048 元，全戶不動產（含土地
        及房屋）為0 元，依上揭社會救助法規定，原告全戶全
        家總收入平均每人每月收入超過前揭公告所定最低生活
        費標準每人每月14,881元之規定，與原告全戶因平均每
        人動產超過15萬元標準，從而，揆諸前揭規定，被告註
        銷其低收入戶資格，並無違誤。
    3.依社會救助法第5 條第1 款規定，家庭總收入應計算人口
      範圍應包括直系血親，且不以同戶籍或共同生活為必要，
      其旨在直系血親相互間，應依民法第1114條規定互負扶養
      之義務，雖原告與其前配偶經法院判決離婚，該判決亦不
      能改變原告前配偶與其長女、長子間之自然血緣關係，而
      原告長女未婚且滿20歲，且原告前配偶為原告長女之直系
      血親，依民法第12條規定，年滿20歲為成年，自無子女監
      護權歸屬之問題，另原告長子現年屆滿17歲，復依民法第
      1116之2 條規定，父母對於未成年子女之扶養義務，不因
      結婚經撤銷或離婚而受影響，縱原告前配偶與原告及原告
      之2 名子女均無聯繫，依社會救助法第5 條規定，被告將
      原告前配偶列入原告家庭總收入計算人口範圍，並無違誤
      ，所述不足採。
　　理  由
一、原告起訴主張: 原告長女張孝裔係75年12月20日出生，為20
    歲以上未滿21歲之人，目前就讀於嘉南藥理科技大學社會工
    作系日間部二年級，原告係經法院判決離婚確定且獨自扶養
    長女張孝裔，符合社會救助法第5 條之3 第1 款規定。以原
    告承擔全家經濟壓力重擔之程度，實有必要認定其為特定境
    遇單親家庭，且原告之前配偶張人杰未與張孝裔共同生活，
    亦無扶養之事實，自不應將張人杰以原告之長女張孝裔之直
    系血親而列入家庭總收入之計算人口。原告之工作收入應以
    實際薪資核算，而不應以中央主計機關公佈之最近一年各業
    員工初任人員平均薪資核算。從而，原告全戶之收入，每人
    每月所得為12,257元，低於臺北市96年度最低生活費標準14
    ,881元，自應依社會救助法之規定列為低收入戶。是原處分
    顯有違誤，爰提起本件行政訴訟，求為判決如聲明所示云云
    。
二、被告則以: 依社會救助法第5 條第1 款規定，家庭總收入應
    計算人口範圍應包括直系血親，且不以同戶籍或共同生活為
    必要，其旨在直系血親相互間，應依民法第1114條規定互負
    扶養之義務，原告長女張孝裔未婚且滿20歲，原告前配偶張
    人杰為其直系血親，依民法第1116之2 條規定，父母對於未
    成年子女之扶養義務，不因結婚經撤銷或離婚而受影響，依
    社會救助法第5 條規定，被告將原告前配偶張人杰列入原告
    家庭總收入計算人口範圍，並無違誤。原告所從事之以工代
    賑係屬臨時性工作，每日工時為4 小時，主要為救助與改善
    原告生活狀況，依被告95年3 月6 日北市社二字第09532012
    300 號函釋意旨，有關臺北市輔導市民以工代賑臨時工係屬
    公法救助關係，原告所領費用，非屬工資報酬性質。從而，
    原告全戶全家總收入平均每人每月收入超過前揭公告所定最
    低生活費標準每人每月14,881元之規定，與原告全戶因平均
    每人動產超過15萬元標準，原處分註銷其低收入戶資格，並
    無違誤。求為判決駁回原告之訴等語，資為抗辯。
三、按社會救助法第3 條規定：「本法所稱主管機關：在中央為
    內政部；在直轄市為直轄市政府；在縣（市）為縣（市）政
    府。」第4 條第1 項、第3 項規定：「本法所稱低收入戶，
    指經申請戶籍所在地直轄市、縣（市）主管機關審核認定，
    符合家庭總收入平均分配全家人口，每人每月在最低生活費
    以下，且家庭財產未超過中央、直轄市主管機關公告之當年
    度一定金額者。」「第一項所稱家庭財產，包括動產及不動
    產，其金額應分別定之」第5 條規定：「前條第一項所稱家
    庭，其應計算人口範圍，除申請人外，包括下列人員：一、
    配偶。二、直系血親。三、同一戶籍或共同生活之兄弟姊妹
    。四、前三款以外，認列綜合所得稅扶養親屬免稅額之納稅
    義務人。前項各款人員有下列情形之一者，不列入應計算人
    口範圍：一、不得在臺灣地區工作之非本國籍配偶或大陸地
    區配偶。二、未共同生活且無扶養事實之特定境遇單親家庭
    直系血親尊親屬。三、無工作收入、未共同生活且無扶養能
    力之已結婚直系血親卑親屬。四、應徵集召集入營服兵役或
    替代役現役。五、在學領有公費。六、入獄服刑、因案羈押
    或依法拘禁。七、失蹤，經向警察機關報案協尋未獲，達六
    個月以上。」第5 條之1 規定：「第四條第一項所稱家庭總
    收入，指下列各款之總額：一、工作收入，依下列規定計算
    ：（一）依全家人口當年度實際工作收入並提供薪資證明核
    算。無法提出薪資證明者，依最近一年度之財稅資料所列工
    作收入核算。（二）最近一年度之財稅資料查無工作收入，
    且未能提出薪資證明者，依臺灣地區職類別薪資調查報告各
    職類每人月平均經常性薪資核算。（三）未列入臺灣地區職
    類別薪資調查報告各職類者，依中央主計機關公布之最近1
    年各業員工初任人員平均薪資核算。（四）有工作能力未就
    業者，依基本工資核算（96年度基本工資為每月15 ,840 元
    ）。但經公立就業服務機構認定失業者，其失業期間得不計
    算工作收入，所領取之失業給付，仍應併入其他收入計算。
    二、動產及不動產之收益。三、其他收入：前二款以外非屬
    社會救助給付之收入。前項第三款收入，由直轄市、縣（市
    ）主管機關認定之。」第5 條之3 規定：「本法所稱有工作
    能力，指十六歲以上，未滿六十五歲，而無下列情事之一者
    ：一、二十五歲以下仍在國內就讀空中大學、高級中等以上
    進修學校、在職班、學分班、僅於夜間或假日上課、遠距教
    學以外之學校，致不能工作。二、身心障礙致不能工作。三
    、罹患嚴重傷、病，必須三個月以上之治療或療養致不能工
    作。四、獨自照顧特定身心障礙或罹患特定病症且不能自理
    生活之共同生活或受扶養親屬，致不能工作。五、獨自扶養
    六歲以下之直系血親卑親屬致不能工作。六、婦女懷胎六個
    月以上至分娩後六個月內，致不能工作。七、受禁治產宣告
    。」第10條第1 項規定：「低收入戶得向戶籍所在地直轄市
    、縣（市）主管機關申請生活扶助。」臺北市政府90年8 月
    23 日 府秘二字第9010798100號公告：「主旨：公告本府主
    管業務委任事項，並自90年9 月1 日起生效。......公告事
    項.. .... 四、本府將下列業務委任本府社會局，以該局名
    義執行之.... .. （三）社會救助法中有關本府權限事項。
    .... .. 」95年9 月19日府社二字第09539543000 號公告：
    「主旨：公告本市96年度最低生活費標準、家庭財產金額暨
    低收入戶家庭生活扶助標準表。......公告事項：本市96年
    度最低生活費標準定為每人每月新臺幣14 ,881 元整，家庭
    財產之動產金額定為全家人口之存款投資平均每人不超過15
    萬元，家庭財產之不動產金額定為全家人口之土地房屋價值
    不超過500 萬元，低收入戶家庭生活扶助標準表如附件。」
四、查首開事實欄所述之事實，有全戶戶籍資料查詢結果、94年
    度財稅原始資料明細、學生證等件，在原處分卷可稽，堪以
    憑認。歸納兩造上述之主張，本件爭執之重點在於原告之前
    配偶張人杰是否應列入計算人口? 被告核計原告及其家屬之
    收入是否正確合法? 茲分述如下:
(一)、按社會救助法第5 條第2 項第2 款所定特定境遇單親家庭，
    指申請人有下列情形之一，且獨自扶養未滿18歲未婚仍在學
    子女之家庭：一、配偶死亡。二、配偶失蹤，經向警察機關
    報案協尋未獲，達6 個月以上。三、經法院判決離婚確定或
    因受家庭暴力已完成協議離婚登記。四、因受家庭暴力，已
    提起離婚之訴。五、配偶處1 年以上之徒刑或受拘束人身自
    由之保安處分1 年以上，且在執行中。申請人有前項各款情
    形之一，且獨自扶養18歲至25歲在國內就讀屬於本法第5 條
    之3 第1 款規定學校子女，或獨自照顧無生活自理能力身心
    障礙子女者，直轄市、縣（市）主管機關得視實際需要及財
    政能力，認定其為特定境遇單親家庭，社會救助法施行細則
    第3 條有明文規定。準此，原告須符合獨自扶養未滿18歲未
    婚仍在學子女及經法院判決離婚確定二項要件，始構成特定
    境遇單親家庭。至原告獨自扶養18歲至25歲在國內就讀屬於
    本法第5 條之3 第1 款規定學校子女時，須由直轄市、縣（
    市）主管機關視實際需要及財政能力，認定其為特定境遇單
    親家庭，始構成特定境遇單親家庭。
(二)、查原告長女張孝裔為原告低收入戶戶內輔導人口時，因張孝
    裔為75年12月20日生，已滿20歲，與前揭規定未滿18歲之要
    件尚有未合，復未經被告依前揭社會救助法施行細則第3 條
    第2 項規定，認定其為特定境遇單親家庭，故不符合社會救
    助法施行細則第3 條第1 項第3 款有關特定境遇單親家庭之
    規定，被告依社會救助法第5 條規定將直系血親尊親屬張人
    杰列為應計算人口範圍，並無違誤。
(三)、原告接受臺北市95年度低收入戶總清查時，原告戶內輔導人
    口包含原告及其長女張孝裔、長子張孝麟等3 人，經被告依
    社會救助法第5 條規定，查認原告全戶家庭總收入應計算人
    口範圍為原告及其長女、長子、前配偶共計4 人，依94年度
    財稅資料核計，原告家庭總收入及存款投資明細如下：
    (1)原告（51年2 月3 日生），依社會救助法第5 條之3 規定
      ，有工作能力，查有薪資所得3 筆共計163,400 元，每月
      收入為13,617元，經被告社會局審認低於基本工資顯不合
      理，且原告並無不能工作或工作能力減損之情事，爰依同
      法第5 條之1 第1 項第3 款規定，以初任人員平均薪資23
      ,321元列計其每月工作所得，另有營利所得6 筆共計2,84
      7 元，其平均每月收入為23,558元，另查有投資3 筆共計
      54,310元。
    (2)原告長女張孝裔（75年12月20日生），就讀大學日間部，
      依社會救助法第5 條之3 規定，無工作能力，查有薪資所
      得1 筆30,600元，平均每月收入為2,550 元。查無存款投
      資。
    (3)原告長子張孝麟（78年3 月17日生），就讀高級工業職業
      學校夜間部，依社會救助法第5 條之3 規定，有工作能力
      ，且無該條所定不能工作之情事，查無薪資所得，被告爰
      依社會救助法第5 條之1 第1 項第1 款第4 目規定，以基
      本工資每月15,840元列計其工作收入，另查無存款投資。
    (4)原告前配偶張人杰（49年1 月20日生），依社會救助法第
      5 條之3 規定，有工作能力，查有薪資所得1 筆153,503
      元，每月收入為12,792元，經被告社會局審認低於基本工
      資顯不合理，且其並無不能工作或工作能力減損之情事，
      爰依同法第5 條之1 第1 項第3 款規定，以初任人員平均
      薪資23,321元列計其每月工作所得，另有利息所得2 筆共
      計213,612 元，其平均每月收入為41,122元。前開2 筆利
      息所得中之178,010 元為優惠存款之利息，推算該優惠存
      款之本金為988,944 元，另1 筆利息所得35,602元以臺灣
      銀行提供之94年1 月1 日至94年12月31日該行牌告定期存
      款1 年期之平均固定利率1.790 ％推算，其存款本金為1,
      988,939 元。存款本金共計2,977,883 元。
    (5)按臺北市政府社會局95年3 月6 日北市社二字第09532012
      300 號函釋意旨略以：「有關本事輔導市民以工代賑臨時
      工係屬公法救助扶助關係……。」內政部社會司網站（網
      址http://sowf.moi.gov.tw/10/ new10.htm）以工代賑法
      令解釋行政院勞工委員會92年3 月14日勞資二字第092001
      2896號函釋意旨略以: 「......與用人單位間應為公法上
      救助關係，其所領之費用，非屬工資報酬性質……。」。
      是原告所從事之以工代賑係屬臨時性工作，每日工時為4
      小時，主要為救助與改善原告生活狀況，所領費用，非屬
      工資報酬性質。是原告主張目前的工作為臺北市松山區公
      所之代賑工，每月收入為13,617元，應依此計算工作收入
      云云，尚非可採。
    (6)綜上，原告全戶4 人，每月家庭總收入為83,070元，平均
      每人每月所得為20,768元，超過本市96年度最低生活費標
      準14,881元，全戶存款投資為3,032,193 元，平均每人存
      款投資為758,048 元，超過法定標準15萬元，此有96年2
      月14日列印之94年度財稅原始資料明細及原告全戶戶籍資
      料等影本附卷可稽，是被告審認原告不符社會救助法第4
      條第1 項規定，核定自96年1 月起註銷其低收入戶資格，
      自屬有據。
五、原告嗣於96年1 月8 日填具低收入戶異動申請表，取消戶內
    輔導人口長女張孝裔，則原告係與前配偶張人杰經法院判決
    離婚確定，且獨自撫養未滿18歲未婚仍在學子女（即原告長
    子張孝麟），符合社會救助法施行細則第3 條第1 項第3 款
    有關特定境遇單親家庭之規定，則松山區公所依社會救助法
    第5 條第2 項第2 款規定，於審核原告低收入戶資格時，未
    將直系血親尊親屬張人杰列入應計算人口範圍，並依社會救
    助法第5 條及被告辦理社會救助各項補助審查注意事項第2
    點第1 項第3 款規定，計算原告平均每人每月所得為13,983
    元，大於10,656元，小於14,881元，准自96年1 月核列原告
    及其長子張孝麟等2 人為低收入戶第4 類在案，有原告96年
    1 月8 日填具之低收入戶異動申請表、96年3 月3 日列印之
    94年度審查財稅資料明細、原告全戶戶籍資料及松山區公所
    96年1 月12日北市松社字第09630046800 號函等件，附卷可
    稽，並為原告所是認（見本院卷第78頁）。是原告已自行取
    消長女張孝裔為戶內輔導人口，憑以列為低收入戶第4 類，
    自無從再主張原處分應將原告之長女張孝裔被註銷其低收入
    戶資格部分撤銷。
六、綜上所述，原告所訴各節，均非可採。原處分以原告不符合
    社會救助法第4 條第1 項規定，核定自96年1 月起註銷其低
    收入戶資格，核無違誤，訴願決定予以維持，亦無不合，原
    告仍執前詞，訴請撤銷，為無理由，應予駁回。
據上論結，本件原告之訴，為無理由，爰依行政訴訟法第98 條
第1 項前段，判決如主文。
中　　華　　民　　國　　96　　年    9 　月　   27    日
                        第一庭審判長 法  官  王立杰
                                     法  官  劉錫賢
                                     法  官　林惠瑜
上為正本係照原本作成。
如不服本判決，應於送達後20日內，向本院提出上訴狀並表明上
訴理由，如於本判決宣示後送達前提起上訴者，應於判決送達後
20日內補提上訴理由書（須按他造人數附繕本）。
中　　華　　民　　國　　96　　年　　9　 月　   27    日
                                     書記官  劉道文
